【裁判字號】    99,事聲,66
【裁判日期】    991223
【裁判案由】    聲明異議
【裁判全文】
臺灣彰化地方法院民事裁定  99年度事聲字第66號
異  議  人  林墡貴
相  對  人  臺灣土地銀行股份有限公司
法定代理人  蘇樂明
上列當事人間清償債務強制執行事件，異議人對於中華民國99年
7月27日本院民事執行處司法事務官所為99年度司執字第15974號
裁定提出異議，本院裁定如下：
    主      文
異議駁回。
    理      由
一、按強制執行事件，由法官或司法事務官命書記官督同執達員
    辦理之；本法所規定由法官辦理之事項，除拘提、管收外，
    均得由司法事務官辦理之；當事人或利害關係人對於強制執
    行命令或對於執行法官、書記官、執達員實施強制執行之方
    法，強制執行時應遵守之程序，或其他侵害利益之情事，得
    於強制執行程序終結前，為聲請及聲明異議，強制執行法第
    3條、第12條及法院組織法第17條之2第1項第2款分別定有明
    文。次按司法事務官處理事件所為之處分，與法院所為者有
    同一效力；當事人對於司法事務官處理事件所為之終局處分
    ，得於處分送達後10日之不變期間內，以書狀向司法事務官
    提出異議；司法事務官認前項異議有理由時，應另為適當之
    處分，認異議無理由者，應送請法院裁定之；法院認第1項
    之異議為有理由時，應為適當之裁定，認異議為無理由者，
    應以裁定駁回之，強制執行法第30條之1準用民事訴訟法第
    240條之3、第240條之4之規定亦揭櫫甚明。是異議人如對於
    本院民事執行處司法事務官所為處分不服，依前開規定，自
    應以提出異議方式救濟。另民事訴訟法第495條揭示，依本
    編規定，應為抗告而誤為異議者，視為已提起抗告；應提出
    異議而誤為抗告者，視為已提出異議。經查本院99年度司執
    字第15974號民事裁定，係由本院司法事務官於民國99年7月
    27日所為之處分，並於99年8月3日送達異議人，有該裁定及
    本院送達證書附於本院99年度司執字第15974號清償債務強
    制執行事件卷內可憑，異議人於送達後10日內之99年8月10
    日以書狀表示不服，雖書為「抗告」，揆諸上開規定，仍應
    視為提出異議，本院民事執行處司法事務官認其異議無理由
    而送請本院裁定，核與上開規定相符，合先敘明。
二、本件異議意旨略以：
（一）本院92年度促字第9190號支付命令（下稱系爭支付命令）
      固曾於92年4月1日送達至異議人之住所地，然異議人均未
      曾收受系爭支付命令，亦未曾收受任何通知，觀諸系爭支
      付命令聲請卷宗中送達回證記載，雖有經人蓋用異議人之
      印章並勾選同居人，下方復書有「父代」字樣，惟姑不論
      異議人之父親即訴外人林聰明目前已90餘歲年事甚高，且
      對周遭事務無法清楚記憶表達，斯時是否確為其蓋印收受
      ，異議人已無法自其處詢問得知，且縱使該送達回證係由
      異議人之父所蓋印，異議人之父當時居住在自宅，即其設
      籍之彰化縣褔興鄉同安村8號，白天偶爾會前來異議人住
      處探望，依異議人印象所及，92年間異議人之父因攝護腺
      癌之後續治療需要，為異議人或異議人兄長代為載送至彰
      化市就診之便，才會於白天前往異議人或異議人之兄長住
      處等候，平日均與異議人之母共同居住在前述設籍處，迨
      異議人之母過世一段時間後，才偶爾至異議人或兄長處暫
      住以排遣寂寥，此所以異議人於99年7月14日至本院執行
      處受訊問時，陳述異議人之父於92年間居住處包括前開設
      籍處或異議人、異議人兄長處之緣故，依異議人所述偶有
      前來居住之情形，異議人自身都不能確認當日父親有無共
      居之情，原裁定意旨單憑異議人並非具體明確之陳述即遽
      認異議人之父為同居人，已有不合。復經異議人事後仔細
      回想，異議人之母係於92年3月26日過世，並於同年4月3
      日火化、27日出殯，系爭支付命令送達至異議人住所時，
      尚在處理異議人之母喪葬事宜中，異議人當時均在異議人
      之母往生停靈處即前開彰化縣福興鄉同安村8號服喪，異
      議人之父亦係在該處住居服喪，經核對異議人父親當時之
      就診紀錄，亦未曾於92年4月1日就醫而有在異議人住處停
      留之可能，異議人父親實無於92年4月1日仍至異議人住所
      居住之可能，當日之支付命令是否為異議人父親所收受，
      實值存疑。況由異議人之父於當日或之前確未與異議人同
      住之情形，亦難認異議人之父屬民事訴訟法第137條所規
      定異議人之同居人，系爭支付命令既未合法送達異議人，
      自亦未確定而乏執行力，因之，相對人以之為執行名義，
      並非適法，其所為之強制執行程序應依法撤銷之。
（二）縱系爭支付命令有形式上確定力，本件執行名義之進行仍
      應受銀行法第12條之1第2、3項規定之限制，亦即債權人
      即相對人應先就主債務人陳瑞揚之財產求償未果後，始得
      就不足部分對異議人之財產為強制執行，然而，異議人私
      下查悉主債務人陳瑞揚之財產除相對人曾聲請拍賣而獲償
      之土地外，至少尚有房屋1棟，可見相對人客觀上並未對
      主債務人陳瑞揚盡求償之能事，參諸最高法院91年臺抗字
      第110號民事裁判意旨，相對人僅就主債務人陳瑞揚之個
      別財產選擇性聲請強制執行且部分獲償後，在未繼續對其
      之其他可供執行財產為強制執行無結果後，即直接對本人
      求償，顯有刻意迴避前開規定之情形。因之，在相對人並
      未證明主債務人陳瑞揚確屬無資力或不能償還之情形下，
      相對人應不得逕持執行名義所載餘額即對異議人之財產為
      強制執行。又異議人同意任連帶保證人時所書立資料，包
      括擔保放款借據或授信約定書等均無任何原裁定意旨所指
      屬農業生產週轉金之情形，迄今異議人亦未曾見過有該記
      載之借款資料，實不明瞭所擔保之主債務何以為農業生產
      週轉金借款。且由相對人聲請系爭支付命令時所提出擔保
      放款借據影本下方關於貸放種類之記載，亦註記「一般放
      款」、「擔保放款」，授信約定書上亦無何涉及農業生產
      週轉金放款之說明，異議人同意擔任連帶保證人時，僅足
      以知悉主債務屬一般放款，亦即消費性放款性質。縱使相
      對人之前手彰化縣褔興鄉農會為合於主管機關之相關規定
      ，在內部授信審核時自行註記農業生產週轉金用途，亦屬
      一般授信審核作業須調查借款人用途及還款來源之內部紀
      錄，以該類貸款之授信、撥付情形均與一般消費性貸款無
      異，並無任何限制專用於農業生產使用之情形（否則在相
      對人提出之擔保放款借據上當無記載屬一般放款之理，且
      相對人亦未說明或提出內部有註記農業生產週轉金之放款
      業務，於撥款後有何尚須進一步查核等程序），可見此類
      貸款與一般消費性貸款並無二致。再者，所謂借款人用於
      農業生產之情形，亦係為購置農業生產相關資材而具消費
      關係，與一般消費性放款目的在供借款人從事消費用途之
      內容仍無區別，自不應以此內部授信之調查紀錄作業，即
      謂相對人內部自行註記用途後，可排除銀行法第12條之1
      規定之適用，而置該規定主要著眼於銀行授信之徵提標準
      動輒令主債務人需提供連帶保證人，故而就連帶保證人應
      負清償責任之情形予以限制之目的於不論（本件徵提異議
      人為連帶保證人之標準，與一般消費性放款並無二致，異
      議人因此無端徵提致須負擔風險，而有該規定保護之法益
      存在，亦屬相同）。遑論如前所述，異議人自始至終均無
      從認知為連帶保證之主債務與一般消費性放款有何差異，
      據此排除銀行法第12條之l規定之適用，亦非事理之平。
      是以，本件異議人之情形，應仍有銀行法第12條之1規定
      之適用，且主債務人陳瑞揚尚有其他財產可供清償，相對
      人未就其全部財產求償即逕就異議人財產為本件強制執行
      程序，自與該規定有遠，原裁定未審酌上情，亦有違誤。
（三）綜上所述，本件強制執行程序中相對人所持之執行名義並
      未確定而無執行力，且相對人亦未就主債務人之全部財產
      進行求償，即違反銀行法第12條之l規定對異議人之財產
      聲請強制執行，於法亦有違，原裁定未審酌上情即駁回異
      議人之聲明異議，自非適法，為此請求廢棄原裁定後，並
      准予撤銷本件強制執行程序等語。
三、經查：
（一）按送達人按照定式作成之送達證書為公證書，非有確切反
      證，應受送達人不得否認其曾受送達；又送達證書為公證
      書，就其所記載之事項除有反證外，應認為有證據力，最
      高法院著有22年上字第918號、30年抗字第627號判例可稽
      ；次按送達於住居所、事務所或營業所不獲會晤應受送達
      人者，得將文書付與有辨別事理能力之同居人或受僱人，
      民事訴訟法第137條第1項定有明文。查系爭支付命令係於
      92年4月1日向異議人之戶籍地「彰化縣福興鄉○○路538
      號」為送達，因未獲會晤本人，已將文書交付與有辨別事
      理能立之同居人即其父蓋用異議人本人之印章代收，有送
      達證書附於本院依職權調取之本院92年度促字自9190號支
      付命令卷可考，觀諸該送達證書所載之送達地址即為異議
      人提出本件異議所具書狀登載之地址，足見該址確為異議
      人之住所，且該送達證書上蓋有異議人本人之印章並由送
      達人勾選同居人加註「父代」，揆諸前揭說明，苟異議人
      無確切反證，即難謂其未受送達。又異議人於99年7月14
      日訊問時陳稱系爭支付命令之送達證書上所蓋印章確為其
      所有，且其父於92年間確曾與其同住等語，此有本院99年
      度司執字第15974號卷附訊問筆錄可稽，況異議人於99年6
      月2日查封時及99年6月9日訊問時亦陳稱執行標的物即彰
      化縣福興鄉○○路538號房屋為其與其父自用居住，此有
      本院99年度司執字第15974號卷附查封筆錄、訊問筆錄可
      稽，益徵系爭支付命令之送達證書記載受送達人即異議人
      之同居人即其父代收屬實。雖異議人於99年7月14日經本
      院訊問時復稱不知道其印章究係何人蓋用，然衡情與異議
      人不相干之第三人得持用其本人印章之可能性極低，且異
      議人就其印章被盜蓋於系爭支付命令送達證書之事實並未
      舉證以實其說，其空言否認之，自無可採，又異議人另以
      前揭情詞為辯，並提出戶籍謄本、除戶戶籍謄本、訃聞及
      其父之就診資料為證，然該等資料尚難據以推翻系爭支付
      命令送達證書之記載，揆諸前開說明，系爭支付命令之送
      達既無確切之反證證其送達不合法，則異議人自不得否認
      系爭支付命令送達之效力。
（二）再按銀行法第12條之1第1項、第3項規定銀行辦理自用住
      宅放款及消費性放款，未來求償時，應先就借款人進行求
      償，其求償不足部分得就連帶保證人平均求償之。尋繹其
      立法意旨係為實現先向主債務人求償之程序正義要求，藉
      資保障連帶保證人，此之連帶保證人必係「單純」之連帶
      保證人，且係就確無自用住宅，因購置自住使用之住宅貸
      款及對房屋修繕、耐久性消費財產（包括汽車）、支付學
      費及其他個人之小額貸款、信用卡循環信用等所為「自用
      住宅放款及消費性放款」之連帶保證人始足當之（最高法
      院98年度臺抗字第32號裁定意旨參照）。又銀行法第12條
      之1第1項規定之消費性放款，係指對房屋修繕、耐久性消
      費財產（包括汽車）、支付學費及其他個人之小額貸款、
      信用卡循環信用等所為。查依相對人提出主債務人陳瑞揚
      向其借款新臺幣600萬元，而由異議人擔任連帶保證人之
      借款申請書觀之，本件借款人陳瑞揚係因「農業生產週轉
      金」而向相對人借用上開借款，有相對人提出之借款申請
      書影本1份附於本院99年度司執字第15974號卷可考，則本
      件借款人陳瑞揚之借款用途既為農業生產週轉金，屬農業
      投資貸款之性質，可藉日後農作物收獲時回收利益，自非
      屬銀行法第12條之1第1項規定之自用住宅放款或消費性放
      款，依上開說明，即無銀行法第12條之1第3項前段規定之
      適用。又上開借款有無銀行法第12條第3項前段規定之適
      用，端視該借款是否屬銀行法第12條之1第1項之自用住宅
      放款及消費性放款，非取決於連帶保證人對於該借款用途
      之主觀認知，故異議人辯稱其自始至終均無從認知為連帶
      保證之主債務與一般消費性放款有何差異云云，委無足取
      。此外，異議人復未能舉證證明本件借款係屬前述自用住
      宅放款或消費性放款，異議人主張相對人應先就借款人陳
      瑞揚進行求償，以及借款人陳瑞揚確有其他財產可供執行
      ，相對人不得對其聲請本件強制執行云云，即非可採。
四、綜上所述，本件相對人所執之系爭支付命令已經合法送達而
    確定，且異議人擔任連帶保證人之借款非屬銀行法第12條之
    1第1項之自用住宅放款及消費性放款而無銀行法第12條第3
    項前段規定之適用，原裁定據此駁回異議人之聲明異議，經
    核並無違誤。異議人以前揭情詞提出異議，為無理由，應予
    駁回，爰依民事訴訟法第240條之4第3項規定，裁定如主文
    。
中    華    民    國   99     年     12     月   23   日
                  民事第三庭    法  官  尚安雅
以上正本係照原本作成。
如不服本裁定，應於裁定送達後10日內，以書狀向本院提出抗告
（須附繕本）。
中    華    民    國   99     年     12     月   23   日
                                書記官  陳文俊

司法院資訊處製作；財團法人民間司法改革基金會備份。
